【裁判字號】    96,重上更(一),208
【裁判日期】    970514
【裁判案由】    返還保證金
【裁判全文】
臺灣高等法院民事判決             96年度重上更(一)字第208號
上  訴  人  乙○○
訴訟代理人  羅翠慧律師
複代理人    李姝律師
被上訴人    國泰世華商業銀行股份有限公司
法定代理人  甲○○
訴訟代理人  陳彥希律師
            王韋傑律師
上列當事人間請求返還保證金事件，上訴人對於中華民國95年12
月21日台灣台北地方法院95年度重訴字第1337號第一審判決提起
上訴，經最高法院第一次發回更審，本院於97年4月30日言詞辯
論終結，判決如下：
    主  文
上訴駁回。
第二審及發回前第三審訴訟費用由上訴人負擔。
    事實及理由
一、上訴人起訴主張：
    上訴人於民國95年6月13日出具「讓與債權及抵押權請求」
    之書面（下稱系爭請求書）予被上訴人，向被上訴人要約將
    其就台灣板橋地方法院民事執行處94年度執字第1807號拍賣
    抵押物強制執行事件所執行訴外人華隆股份有限公司（下稱
    華隆公司）所有坐落台北縣中和市○○路○段355號房屋及基
    地之第1順位抵押權及擔保債權（下稱系爭抵押權及債權）
    ，以新台幣（下同）1,750,000,000元讓與上訴人，並向執
    行法院聲請延緩執行1次；並由上訴人交付被上訴人保證金
    50,000,000元支票（發票日94年6月14日、票號為SM0000000
    、付款人為板信商業銀行後埔分行）1紙，經其兌領。被上
    訴人雖於95年6月27日發函表示同意，通知上訴人於10日內
    締約，但既未提出法院同意延緩執行之證明，經上訴人要求
    補正未果，依系爭請求書第2條約定，上訴人之要約即失效
    力，被上訴人自應將保證金返還於上訴人。而該50,000,000
    元（下稱系爭保證金）係上訴人提出購買系爭債權及附隨抵
    押權之要約之保證金，非立約定金或猶豫定金；縱認為係立
    約定金，該保證金性質已充為違約金，法院自得酌減至相當
    數額。而況華隆公司上開不動產嗣以高達26億元拍定，被上
    訴人並未因未與上訴人訂立債權買賣契約而受有損害。爰提
    起本件訴訟，求為命被上訴人返還系爭保證金及自起訴狀繕
    本送達翌日起至清償日止，按年息5%計算之利息。
  （原審為上訴人敗訴之判決，上訴人不服提起上訴，經本院更
    審前判決被上訴人應給付上訴人49,200,000元及自起訴狀繕
    本送達翌日即95年10月15日起加計法定遲延利息，而駁回其
    餘上訴。被上訴人就其敗訴部分提起第三審上訴，經最高法
    院發回更審。至上訴人請求超過上開49,200,000元本息部分
    ，未據聲明不服而告確定，自不在本院審理之範圍。）
    並於本院聲明：
    (一)原判決廢棄。
    (二)被上訴人應給付上訴人49,200,000元及自起訴狀繕本送達
      翌日起至清償日止，按年息5%計算之利息。
    (三)願供擔保請准宣告假執行。
二、被上訴人則抗辯如下：
  (一)系爭保證金係定金，並非違約金：
    １、依民法第250條第1項規定：「當事人得約定債務人於債
        務不履行時，應支付違約金。」可知，違約金契約係確
        保債務履行目的所約定債務人因債務不履行須負擔之新
        債務，以嚇阻當事人之違約，具有消極意義，為諾成契
        約及非要式契約；定金契約為要物契約，旨在約定契約
        當事人之一方藉由交付定金成立定金契約表示履約決心
        ，並鼓勵他方依債務本旨履行契約，有其積極意義。
    ２、系爭保證金係上訴人依系爭請求書第1條約定，於95年6
        月13日簽立系爭請求書時，以簽發支票方式交付，被上
        訴人隨即於95年6月14日兌現。由系爭請求書第2條約定
        內容可知，系爭保證金係上訴人藉由交付該款項予被上
        訴人成立系爭請求書從契約，以表明擔保將依系爭請求
        書債務本旨履行另與被上訴人訂定系爭抵押權及債權讓
        與買賣契約之義務與決心，性質顯屬上述要物性質之立
        約定金契約。再依系爭請求書第2條可知，完全與民法
        第249條第1項第1、2及4款定金效力規定之立約定金意
        義及性質相符。系爭保證金既屬成立要物性質之立約定
        金，則無論使用名稱為何，其性質屬於定金。
    ３、另上訴人所稱系爭請求書第5條違約金約定云云，由雙
        方於同一契約就該系爭保證金與上訴人所稱之違約金分
        別為不同約定可知，系爭請求書第5條約定顯係指將來
        上訴人與被上訴人成立系爭債權買賣契約後，倘上訴人
        違約，被上訴人得沒收將來上訴人其它已支付之款項，
        並不包括上訴人依立約定金契約已交付之系爭保證金。
  (二)上訴人未依約簽訂買賣契約，被上訴人得依約沒收系爭保
      證金：
    １、依系爭請求書前言可知，被上訴人僅需聲請延緩95年6
        月23日該次拍賣程序之進行甚明，並無上訴人所稱需取
        得法院裁定准許延緩執行之義務。換言之，上訴人與被
        上訴人雙方係約定以「若未獲法院同意暫緩系爭執行案
        95年6月23日第4次拍賣執行」為已生效系爭請求書效力
        之解除條件，完全與上述被上訴人於同意讓與系爭債權
        予上訴人後，得否向上訴人為簽訂買賣契約通知，及上
        訴人接獲通知後，是否須依約於10日內訂定買賣契約並
        交付價金之兩者無涉，更非以此作為被上訴人得否向上
        訴人為上述簽訂買賣契約通知停止條件或要件。
    ２、被上訴人於系爭請求書95年6月13日生效後，既已依約
        於95年6月14日具狀向執行法院聲請延緩系爭執行事件
        95年6月23日第4次拍賣，並經執行法院同意而於95年6
        月21日核發停止95年6月23日該次拍賣之拍賣公告在案
        ，顯已符合前述約定。至上訴人所提95年7月24日通知
        函，係因上訴人一再否認違約情事，被上訴人始請求執
        行法院所發，其旨在請執行法院再次確認系爭執行案於
        該期日實際上並未進行，上訴人所稱由該函稿可知執行
        法院遲至95年7月24日始准許延緩執行云云，並非事實
        。又執行法院同意被上訴人延緩執行聲請之際，併案之
        執行債權人僅合作金庫銀行及復華商業銀行二家，因併
        案債權人合作金庫銀行及復華商業銀行未表示不同意，
        即告確定停止進行。因此被上訴人於系爭執行事件確定
        停止進行後，於95年6月27日依約通知上訴人前來簽訂
        買賣契約，顯亦符合簽訂買賣契約通知須經法院同意准
        許延緩執行之主張。惟上訴人於95年6月28日收受前開
        通知後，卻拒絕於接獲通知10日內與被上訴人簽約，被
        上訴人因而依約於95年7月11日沒收其繳付之定金，洵
        屬於法有據。
  (三)被上訴人所受損害超過50,000,000元，縱令系爭保證金係
      違約金性質，亦無上訴人所稱過高應予酌減之情事：
    １、依系爭請求書約定，上訴人購買系爭抵押權及債權總價
        額為1,750,000,000元，系爭保證金約僅占總價額2.8%
        。又系爭執行之不動產雖由拍定人於95年11月3日前繳
        清拍定價款，但執行法院至96年12月初始完成製作分配
        表通知被上訴人領取拍定款項。若上訴人依約履行，則
        被上訴人於95年10月即可取得上開總價款，享受依法定
        利率5%計算95年11月至96年12月間之利息約87,500,000
        元，遠高於系爭保證金數額。但因上訴人違約結果致使
        被上訴人並無法享有該期間之利息利益，而遲至96年12
        月初始得領取拍定款項。
    ２、系爭執行不動產以26億元拍定予第三人，在扣除增值稅
        及債權人依法得優先受償之執行費用後，上訴人實際可
        獲償金額不及21億元，在第三人華隆公司尚積欠上訴人
        高達35億債務未償情形下，縱令被上訴人受領前開不及
        21億元款項後，亦尚有高達14億元債務未獲清償。被上
        訴人因上訴人違約所受之損害為系爭保證金數額之28倍
        。又被上訴人對華隆公司欠款利息僅能計算至前述拍定
        人繳款日（即95年11月3日）止，被上訴人並無法就自
        該日以後迄96年12月初領取拍定款項期間再對華隆公司
        依約計收欠款利息，而該段期間無法計收之欠款利息亦
        遠高於被上訴人沒收之系爭保證金數額。故縱認系爭保
        證金係違約金性質，不論依一般客觀事實或社會經濟狀
        況，本件並無任何上訴人稱違約金過高應酌減情事。
    ３、又上訴人以系爭債權抵押物後來拍定價格高於原約定系
        爭債權1,750,000,000元之事後所發生與給付定金之上
        訴人無關事由，主張違約金過高云云，實屬無稽。因為
        關於違約金約定有無過高應僅係考慮雙方約定當時之所
        有一切客觀情事，其中並不包括事後所發生與給付定金
        當事人無關之情事。
    並於本院聲明：
    (一)上訴駁回。
    (二)如受不利判決，願供擔保請准宣告免為假執行。
三、兩造不爭執之事實：
  (一)上訴人於95年6月13日出具「讓與債權及抵押權請求」即
      系爭請求書予被上訴人，向被上訴人要約將其就台灣板橋
      地方法院民事執行處（下稱執行法院）94年度執字第1807
      號拍賣抵押物強制執行事件（下稱系爭執行事件）對於華
      隆公司之系爭抵押權及債權以1,750,000,000元讓與上訴
      人，並向執行法院聲請延緩執行1次。上訴人並依系爭請
      求書交付被上訴人50,000,000元支票（發票日為94年6月
      14日、票號為SM0000000、付款人為板信商業銀行後埔分
      行）1紙以為系爭保證金，經被上訴人兌領。
  (二)被上訴人具狀向執行法院聲請延緩執行，系爭執行事件原
      訂於96年6月23日之執行拍賣程序確實停止。
  (三)被上訴人於95年6月27日通知上訴人前來被上訴人處締約
      ，上訴人於95年6月28日收受前開通知，並發函通知被上
      訴人確認法院是否同意延緩執行，嗣並未於收受該通知後
      10日內與被上訴人簽訂買賣契約。
四、兩造之爭點及論斷：
    上訴人主張被上訴人通知上訴人締約，並未提出執行法院同
    意延緩執行之證明，依系爭請求書第2條約定，上訴人之要
    約即失效力，被上訴人自應將系爭保證金返還於上訴人等語
    。為被上訴人所否認，並以前揭情詞置辯。是本件兩造爭點
    為：(一)上訴人交付被上訴人系爭保證金之性質為何？所擔
    保之對象是系爭買賣契約之簽立或被上訴人之聲請延緩執行
    ？(二)被上訴人沒收系爭保證金，有無理由？(三)系爭保證
    金得否酌減？被上訴人所受實際損害為何？玆分別論述如下
    ：
  (一)關於上訴人交付被上訴人系爭保證金之性質及所擔保對象
      之爭點：
    １、按解釋契約，應探求當事人之真意。而真意何在，應以
        過去事實及其他一切證據資料為斷定之標準，不能拘泥
        於契約之文字。又「定金」乃契約當事人之一方以擔保
        契約之成立，或確保契約之履行為目的，而交付他方之
        金錢或代替物。如在契約成立前交付，用以擔保契約之
        成立者，為「立約定金」；於契約成立後，該定金即變
        更為以確保契約之履行為目的，自有民法第249條規定
        之適用；倘契約未成立，解釋上，該立約定金之效力應
        仍有同條規定之類推適用。除當事人另有訂定外，於交
        付立約定金之一方拒不成立主契約時，即不得請求返還
        定金；反之，受定金之一方拒不成立主契約時，則應加
        倍返還定金。
    ２、依系爭請求書第1條、第2條分別約定「交付本請求書同
        時支（交）付伍仟萬元予貴行（即被上訴人）……作為
        保證金，由貴行聲請延緩執行一次。」、「貴行如同意
        債權讓與，本人（即上訴人）須於接獲通知後十日內訂
        定買賣契約……保證金充當買賣價金之一部分，倘逾期
        貴行可逕行沒收保證金。另若未獲法院同意暫緩或未獲
        貴行同意債權讓與，本要約書即失效，貴行得無息退還
        保證金……」等旨，可見上訴人交付系爭保證金之真意
        係擔保系爭買賣契約之簽立，並非擔保被上訴人為聲請
        延緩執行所受損害。於上訴人違約不簽訂買賣契約時，
        被上訴人即無庸返還該保證金；僅於被上訴人聲請延緩
        執行未獲法院同意時，系爭保證金始須無息退還。又系
        爭請求書第5條約定「本人（即上訴人）如未依約履行
        者，凡已支付之款項即充當違約金任由貴行沒收。」，
        由此益徵系爭保證金在契約成立前交付，用以擔保契約
        之成立，於契約成立後則變更為以確保契約之履行為目
        的。準此，依上開說明，應認系爭保證金之交付，具有
        「立約定金」之性質。
  (二)關於被上訴人沒收系爭保證金有無理由之爭點：
    １、依上述系爭請求書第2條之約定內容，可知上訴人所出
        具系爭請求書之失效，係以「未獲法院同意暫緩」或「
        未獲被上訴人同意債權讓與」為其要件，並無被上訴人
        於通知上訴人訂定買賣契約時，須一併提出法院同意暫
        緩執行之證明，否則系爭請求書即失效之約定。則上訴
        人主張被上訴人於通知上訴人訂定買賣契約時，須一併
        提出法院同意暫緩執行之證明，否則系爭請求書即屬失
        效云云，核與系爭請求書之上開條文所載意旨不符，上
        訴人復未舉證證明兩造間確有此一約定，其此部分主張
        ，實屬無據。
    ２、又系爭請求書記載「上開抵押物現由板橋地方法院執行
        中，定95年6月23日第四次拍賣。本人請求貴行聲請延
        緩一次」等語明確，則依其文義解釋，係由被上訴人聲
        請延緩95年6月23日該次拍賣程序之進行甚明。而被上
        訴人確已具狀向板橋地院聲請延緩執行，並經該院同意
        延緩執行，停止該案95年6月23日之第4次拍賣程序，業
        經本院調閱系爭執行事件卷宗查核無訛。則被上訴人於
        95年6月27日通知上訴人前來訂約，核與系爭請求書之
        上開意旨，自無不合。上訴人於95年6月28日收受被上
        訴人通知，有通知書暨掛號郵件收件回執附卷可稽（見
        本院更審前卷頁92），其並未於接獲通知後10日內與被
        上訴人簽訂買賣契約，復為兩造所不爭執。是被上訴人
        抗辯上訴人違反系爭請求書第2條約定，其得沒收保證
        金等語，即非無據。上訴人主張其依系爭請求書之要約
        因被上訴人未提出執行法院同意延緩執行之證明而失其
        效力云云，據而請求被上訴人返還系爭保證金，為無理
        由。
  (三)關於系爭保證金得否酌減及被上訴人所受實際損害之爭點
      ：
    １、系爭保證金乃上訴人在系爭買賣契約成立前交付，用以
        擔保買賣契約之成立，為「立約定金」之性質，已如上
        述，則依首開說明，於系爭買賣契約未成立時，系爭保
        證金之效力應有民法第249條規定之類推適用，除當事
        人另有訂定外，於交付立約定金之一方拒不成立主契約
        時，即不得請求返還定金。本件上訴人未於接獲被上訴
        人通知後10日內與被上訴人簽訂買賣契約，既如上述，
        則被上訴人依系爭請求書第2條之約定主張，自得逕行
        沒收保證金，核與類推適用民法第249條第2款之規定亦
        屬相符。上訴人以系爭保證金為違約金性質，依民法第
        252條規定請求酌減，尚屬無據。
    ２、上訴人請求酌減系爭保證金，既無理由，則有關被上訴
        人所受實際損害之爭點，即無再予審究之必要，附此敘
        明。
五、綜上所述，上訴人依系爭請求書第2條之規定，請求被上訴
    人返還系爭保證金49,200,000元及自起訴狀繕本送達翌日起
    至清償日止，按年息5%計算之利息（上訴人請求超逾上開聲
    明範圍部分業經原審及本院更審前判決其敗訴確定，已如上
    述），為無理由，不應准許。其假執行之聲請亦失所附麗，
    應併予駁回。原審為上訴人敗訴之判決，及駁回其假執行之
    聲請，並無不合。上訴意旨指摘原判決不當，求予廢棄改判
    ，為無理由，應予駁回。
六、本件事證已臻明確，兩造其餘攻擊防禦及所舉證據方法，經
    核與本件判決結果不生影響，爰不再一一論述，附此敘明。
七、據上論結，本件上訴為無理由，依民事訴訟法第449條第1項
    、第78條，判決如主文。
中    華    民    國    97    年    5     月    14    日
                    民事第十四庭
                        審判長法  官  張  蘭
                              法  官  黃麟倫
                              法  官  鄭純惠
正本係照原本作成。
如不服本判決，應於收受送達後20日內向本院提出上訴書狀，其
未表明上訴理由者，應於提出上訴後20日內向本院補提理由書狀
（均須按他造當事人之人數附繕本）上訴時應提出委任律師或具
有律師資格之人之委任狀；委任有律師資格者，另應附具律師資
格證書及釋明委任人與受任人有民事訴訟法第466條之1第1項但
書或第2項（詳附註）所定關係之釋明文書影本。
中    華    民    國    97    年    5     月    14    日
                              書記官  劉麗芬
附註：
民事訴訟法第466條之1（第1項、第2項）：
對於第二審判決上訴，上訴人應委任律師為訴訟代理人。但上訴
人或其他法定代理人具有律師資格者，不在此限。
上訴人之配偶、三親等內之血親、二親等內之姻親，或上訴人為
法人、中央或地方機關時，其所屬專任人員具有律師資格並經法
院認為適當者，亦得為第三審訴訟代理人。


司法院資訊處製作；財團法人民間司法改革基金會備份。
